最高法院刑事判決　　　　　　一○○年度台上字第一五一一號
上　訴　人　洪羿甯
上列上訴人因常業詐欺案件，不服台灣高等法院中華民國九十八
年九月三十日第二審判決（九十八年度上訴字第三○三七號，起
訴案號：台灣台北地方法院檢察署九十七年度偵緝字第一九九六
號），提起上訴，本院判決如下：
    主  文
上訴駁回。
    理  由
按刑事訴訟法第三百七十七條規定，上訴於第三審法院，非以判
決違背法令為理由，不得為之。是提起第三審上訴，應以原判決
違背法令為理由，係屬法定要件。如果上訴理由書狀並未依據卷
內訴訟資料，具體指摘原判決不適用何種法則或如何適用不當，
或所指摘原判決違法情事，顯與法律規定得為第三審上訴理由之
違法情形，不相適合時，均應認其上訴為違背法律上之程式，予
以駁回。本件原審經審理結果，認上訴人洪士敏（已改名為洪羿
甯）於民國九十一年二月間租用台北市○○路○段五十九號七樓
之二設立「駿威企業有限公司」（下稱駿威公司），與真實姓名
年籍不詳之成年男子及成年女子多人基於意圖為自己不法所有之
共同常業詐欺犯意聯絡，成立詐騙集團，於九十一年三月間以每
月新台幣三萬元之代價，僱用知情之李俊一（原名為李來益，業
經原審另案判處有期徒刑一年六月，減為有期徒刑九月確定）擔
任駿威公司名義負責人，使人誤認駿威公司為正常營運之公司，
而自同年三月間某日起，以駿威公司名義在報紙上刊登徵人啟事
，以招募內勤職員、文書人員、會計等專職人員名義，誘騙原判
決附表所載邱淑華等十一人（下稱邱淑華等人）登門求職並於錄
取後，上訴人對外以「洪嘉嘉」、「洪曉雯」、「曉娟」等名自
稱，與上開不詳姓名成年男女，或佯裝新進未久之同事，或喬裝
已有從事外匯期貨交易經驗之資深同事，假借教導新進職員買賣
外幣操作外匯等名義，誆稱在公司買賣外匯穩賺不賠，獲利頗豐
等語，並製造已有同事出資投資而大量獲利之假象，慫恿邱淑華
等人參與操作外幣投資，使邱淑華等人因而陷於錯誤，而同意在
公司開戶，並前後多次按照上訴人及其他成員之指示，將買賣外
匯之保證金匯入指定之澳門地區銀行Bank of China, Macau Bra
nch（帳號000000000000、戶名Wing King International Tra-d
ing Management），詐騙成員於公司內部電腦製造不實之交易假
象，讓邱淑華等人誤認為係獲利，復旋即製造虧損紀錄，以操作
失誤遭鎖單為由，向邱淑華等人誆稱需加碼保證金，始可領回原
先匯入之款項云云，使邱淑華等人不疑有他，繼續匯款至所指定
帳戶，計自九十一年三月迄同年八月間止，共詐得如原判決附表
所示之美金九十二萬九千一百零三元五分及新台幣一百三十二萬
元之款項，恃以為生之共同常業詐欺取財犯行，罪證明確，因認
第一審論上訴人以共同常業詐欺取財罪，處有期徒刑二年六月之
判決為無不合，予以維持，駁回上訴人及檢察官在第二審之上訴
。已詳敘調查、取捨證據之結果及憑以認定犯罪事實之心證理由
，對於上訴人否認犯行之供詞及所辯各節認非可採，亦詳加指駁
。從形式上觀察，原判決並無足以影響判決結果之違法情形存在
。上訴意旨略以：(一)、原判決以證人李俊一、黃耀弘（係駿威公
司營業處所出租人黃瑞榮之子）於法務部調查局台北市調查處（
下稱台北市調處）之陳述與第一審之陳述不符，然僅以其等在台
北市調處之陳述距案發日較近及係基於自由意志所為陳述，即認
其等先前之陳述較為可採，而未比較前後陳述時之外在環境及情
況，以判斷何者較為可信，有判決不備理由之違法。(二)、依台北
市政府九十八年二月三日府產業商字第０九八八０九五七七００
號函及附件所載：上訴人並非駿威公司之負責人及清算人，且承
租辦公室及委託周超一會計師辦理公司設立登記者均係陳志洋，
足見上訴人並非公司之實際負責人，並無僱用李俊一之權限，原
審對上開有利於上訴人之證據既未採信，又未說明不採之理由，
有判決不備理由之違法。(三)、李俊一於第一審雖證稱：伊看過上
訴人口卡之照片，就是上訴人與伊接洽的云云，惟嗣又改稱：伊
記不起來綽號「嘉嘉」之人是否就是上訴人等語，其當面指認上
訴人當較之由口卡照片指認更可採信，且上訴人如係給付薪資予
李俊一之人，何以其對上訴人之印象十分模糊？又黃耀弘於第一
審證稱：與伊接洽之女子身高在一六五公分以上，上訴人站起來
比伊矮，上訴人並非該名女子等語，則黃耀弘縱於警詢時自錄影
帶畫面指認上訴人，亦應以當庭指認較為可採，原審對於前揭較
為可信之證據既未採納，又未說明不採之理由，有判決不備理由
之違法等語。惟按；(一)、刑事訴訟法第一百五十九條之二所稱「
具有可信之特別情況」，係指比較前後陳述之外在環境及情況，
例如陳述時有無其他訴訟關係人在場，陳述之心理狀態有無受到
強暴、脅迫、詐欺、利誘等外力之干擾，而非出於自由意志或有
其他違反法律所定證據蒐集時應遵守之程序等情而言。本件原判
決於理由已敘明：證人即共犯李俊一、黃耀弘於第一審就本案重
要待證事實之陳述，核與其等在台北市調處調查時所述並不符，
經審酌證人李俊一於九十一年十二月十九日及證人黃耀弘於九十
二年四月十一日調查時之證述距案發日較近，記憶自較深刻，可
立即陳述所知，亦較無來自外力之影響或干擾，且均係基於自由
意志所為陳述，李俊一並有律師陪同到場等情，認其等先前之陳
述在客觀上具有較可信之特別情況，且為證明上訴人犯罪事實之
存否所必要，因認具有證據能力等理由（見原判決第三頁(二)），
並無上訴意旨所指理由不備之情形。(二)、所謂對於被告有利之證
據不予採納者，應說明其理由，係指該項證據倘予採納，能予推
翻原判決所確認之事實，而得據以為有利於被告之認定者而言。
如非此項有利於被告之證據，縱未於判決內說明其不足採納之理
由，因本不屬於上開範圍，雖其訴訟程序有所違誤，但仍應受刑
事訴訟法第三百八十條之限制，不得據以為第三審上訴之適法理
由。本件原判決於理由內以：駿威公司於九十一年二月間，曾由
陳志洋出面向黃榮瑞承租位於台北市○○路○段五十九號七樓之
二房屋，並辦理公司設立登記，上訴人化名「嘉嘉」，以每月新
台幣三萬元之代價僱用李俊一擔任駿威公司之人頭負責人（即總
經理），嗣於同年四月間，由上訴人出面與黃耀弘接洽修改租約
事宜，變更承租人為駿威公司等情，業經證人李俊一、黃榮瑞、
黃耀弘於台北市調處調查、檢察官偵查時證述在卷（見台北市調
處卷第一至三、六十七至六十八、七十四、七十五頁，偵字第九
三二五號卷第十五、十六頁），復有房屋租賃契約書、「總經理
李來益」之名片、駿威公司各類所得扣繳暨免扣繳憑單（見台北
市調處卷第六十九至七十三頁），及駿威公司之登記資料等證據
資料（見第一審卷第三十九至五十二頁），憑以認定上訴人係出
面與證人黃耀弘接洽修改租約事宜，並僱用證人李俊一擔任駿威
公司人頭負責人，而非單純係公司員工（見原判決第五頁(一)）。
俱依卷證說明論斷綦詳，並無違背證據法則。縱原判決就駿威公
司登記之負責人及名義上清算人係陳志洋，而非上訴人，公司設
立登記時亦係以陳志洋之名委託周超一會計師辦理等情，未說明
如何不足為上訴人有利之認定，亦不生影響於本判決之本旨。上
訴意旨執此指摘為理由不備云云，自非第三審上訴之合法理由。
(三)、採證認事、取捨證據及證據證明力之判斷，為事實審法院之
職權，如其採證認事之論斷無違證據法則，即不容指為違法。本
件原判決於理由內已敘明：證人李俊一於第一審詳閱上訴人之口
卡片後，指出該人即為「嘉嘉」等語（見第一審卷第八十二頁背
面），而證人黃耀弘於接受調查時，經調查員曾播放上訴人之錄
影帶（指接受調查時之錄影帶）後，亦指認無訛（見第一審卷第
一六四頁），因而捨棄李俊一、黃耀弘在第一審另為有利於上訴
人之部分證述（見原判決第十、十一頁(四)、(五)），核無違背證據
法則，縱原判決未就證人李俊一於第一審證稱：伊記不起來綽號
「嘉嘉」之人是否就是上訴人云云，及證人黃耀弘於第一審證稱
：與伊接洽之女子身高較上訴人為高等語，一併說明如何不能為
有利於上訴人之認定，亦係採證當然之結果，核與判決不備理由
之違法有間，仍不得據為上訴第三審之合法理由。經核上訴意旨
係置原判決所為明白之論斷於不顧，仍持已為原判決指駁之陳詞
，徒憑己見，再為事實上爭辯，或就屬於事實審法院採證認事職
權之適法行使及不影響判決結果之枝節事項，任意指為違法，難
認已符合首揭法定之第三審上訴要件。其上訴違背法律上之程式
，應予駁回。
據上論結，應依刑事訴訟法第三百九十五條前段，判決如主文。
中    華    民    國  一○○  年    三    月   三十   日
                      最高法院刑事第七庭
                          審判長法官  邵  燕  玲  
                                法官  李  伯  道  
                                法官  孫  增  同  
                                法官  李  嘉  興  
                                法官  王  聰  明  
本件正本證明與原本無異
                                      書  記  官  
中    華    民    國  一○○  年    四    月    八    日
                                                      Ｅ